最　高　行　政　法　院　判　決
　　　　　　　　　　　　　　　　　　 96年度判字第01957號
上　訴　人　微風數位科技股份有限公司
代　表　人　甲○○　　　　送達處所同上
被 上訴 人　經濟部智慧財產局
代　表　人　乙○○　　　　送達處所同上
參　加　人　丙○○
上列當事人間因商標異議事件，上訴人對於中華民國95年1月23
日臺北高等行政法院94年度訴字第512號判決，提起上訴。本院
判決如下：
　　主  文
原判決關於駁回上訴人後開第2項及第3項之訴部分暨該訴訟費用
部分均廢棄。
訴願決定及原處分均撤銷。
被上訴人對於上訴人關於系爭「微風Breeze Florist及圖」
商標異議申請案，應依本判決之法律見解另為處分。
其餘上訴駁回。
廢棄改判部分第一審及上訴審訴訟費用由被上訴人負擔，駁回部
分上訴審訴訟費用由上訴人負擔。
　　理  由
壹、本件上訴人主張：（一）按審定時商標法第12條，商標案件
    有相對人時，主管機關無權逕行核展，依法需徵得相對人同
    意，或申請延期顯有理由時，始可延展期限。至於何謂「顯
    有理由」，審定時商標法並無明文規定，係授權主管機關充
    分考量前開法條目的在保障相對人期限利益等因素後，以個
    案審查為原則，作成適當合法決定。現行商標法則刪除修正
    前(即審定時)商標法第12條之規定，其立法理由則以:『關
    於指定期間之延展，本屬機關之權責，其量應依具體案情而
    定，無待明文，表予刪除』可證立法者明示延展期限應採個
    案審查原則，而非可以通案依行政慣例為之。按被上訴人既
    未經個案審查，逕依實務慣例以通案核延期限，實已逾越審
    定時商標法第12條但書之授權範圍，原審法院未據此審查丙
    ○○申請延期是否該當「顯有理由」之法定構成要件，即逕
    行判認被上訴人延展期間並無違法，此屬應適用而不適用法
    規。（二）再查，被上訴人雖核准丙○○延期至現行商標法
    施行後再為答辯，惟丙○○仍於92年11月26日即行答辯，當
    時仍為審定時商標法施行期間(現行商標法於92年11月28日
    始施行)，詎丙○○前開答辯理由書竟皆以尚未施行之現行
    商標法為據，檢附之證物亦為被上訴人原始指定答辯期限（
    92年10月30日）屆滿前，即存在之文件，足見丙○○申請延
    期之唯一原因乃其自行延誤期限所致，並有刻意迴避通用審
    定時商標法而惡意申請延期之虞。被上訴人未經個案審查即
    予通案核延，並因此延後至現行商標法施行時期再為審定，
    無異以不法原因自行決定提前停止適用審定時商標法。依現
    行商標法第90條:「本法中華民國92年4月29日修正施行前，
    已提出異議，尚未異議審定之案件，以本法修正施行前及本
    法修正施行後之規定均為違法事由為限，始撤銷其註冊；其
    程序依修正後之規定辦理」。何謂前述「本法中華民國92年
    4月29日修正施行前，已提出異議，尚未異議審定之案件」
    應係指：經由主管機關經適當合法程序處理，於現行商標法
    施行後，尚未異議審定之案件；而不應解釋為立法者已概括
    授權智慧局可以任何理由(包括合法及不法理由)自行決定將
    已繫屬之異議案件，一律延後至現行商標法施行後再為審定
    。（三）原審法院認為被上訴人主張之「審定期限未逾『商
    標處理時限表』故無延宕審議」，實與原處分是否不法並無
    關連，而仍應依個案視被上訴人認事用法有無違法而定。又
    上訴人提出異議時，系爭商標僅為一審定公告之商標註冊申
    請案，尚未取得商標權，自無任何既得權益應予保障。如前
    述說明，被上訴人受理系爭異議案後，因當時有效施行之審
    定時商標法並未授權其得以任何理由停止適用該法規定，被
    上訴人如欲等待審定時商標法失效，現行商標法施行後再據
    為審定有程序上適當合法之理由可資主張。經查，被上訴人
    適用現行商標法為審定之唯一原因，乃其未經個案審查，已
    依行政實務慣例核其丙○○答辯期限至現行商標法施行之後
    ，亦即被上訴人係以前開延期決定，自行排除適用審定時商
    標法為審定之可能性。倘該等延期決定為不法，則被上訴人
    顯然應適用而不適用審定時商標法。（四）原審法院認被上
    訴人延期決定並無違法，則依行政程序法第105條第3項規定
    ，系爭異議於被上訴人原始指定答辯期限屆滿時，已處於文
    件齊備狀態。現行商標法當時尚未實施，唯一有效可資使用
    之法律為審定時之商標法。退萬步言，被上訴人核延期限若
    無不法，其審定系爭異議仍有程序上違法。按現行商標法第
    90條後段以及第40條第1項，系爭商標於92年12月1日註冊公
    告以後，上訴人依被上訴人書面通知於93年1月15日主張系
    爭商標註冊違反現行商標法第23條第1項第1款和第11款，並
    未逾法定3個月期間，上訴人前開異議理由仍係於法定期限
    內提出，惟原處分卻錯誤適用已失效力之審定時商標法第41
    條第1項，以前開異議理由已逾審定公告期間3個月，處分異
    議不成立。按被上訴人既認定系爭異議屬現行商標法第90條
    前段規定之案件，卻又拒絕適用現行商標法第90條後段程序
    從新規定，原處分顯然違法，爰請求「廢棄原判決。訴願決
    定及原處分均撤銷。請求判命被上訴人應就上訴人92年9月
    12日異議申請作成異議成立之行政處分。」
貳、被上訴人未提出答辯狀。
參、原審無非以：（一）：本件被上訴人於92年9月12日受理系
    爭異議事件後，於同年月23日發文請參加人於文到30日內答
    辯，參加人嗣於同年10月27日以「收集資料撰擬中，因而作
    業不及」為由，請被上訴人准予延展，被上訴人乃於同年11
    月4日發文同意准予延後至文到次日起20日內答辯，參加人
    嗣於同年11月26日補提答辯理由書，被上訴人再於92年12月
    17日發文請上訴人陳述意見等情，此均有上訴人異議申請書
    、被上訴人92年9月23日（92）慧商0870字第9290735450號
    書函、參加人92年10月27日函、被上訴人92年11月4日（92
    ）慧商0870字第9290841310號函、參加人92年11月26日函及
    被上訴人92年12月17日（92）慧商0870字第09290912370號
    函分別附於原處分卷第13、24、27、30、33及58頁可稽，以
    上均尚在前揭處理時限表所稱之文件齊備之前，且核其所命
    答辯期間亦無顯不相當故為延宕不予處理之情事；至上訴人
    主張被上訴人不應准許參加人延展答辯期間云云，查參加人
    既已於期間內以書面向被上訴人陳明「收集資料撰擬中，因
    而作業不及」請求延展，且查被上訴人於審查實務上向來之
    作法通常均會同意延展，是被上訴人就本件准許參加人延展
    答辯期間20日，於法自無不合。（二）再按法律修正施行之
    際，會產生許多適用上之問題，立法者為杜爭議，常會以制
    定過渡條款之方式來因應。關於商標異議事件之處理，現行
    商標法第90條即規定以：「本法中華民國92年4月29日修正
    施行（按實係92年11月28日修正施行）前，已提出異議，尚
    未異議審定之案件，以本法修正施行前及本法修正施行後之
    規定均為違法事由為限，始撤銷其註冊；其程序依修正後之
    規定辦理。」再參酌立法理由以：「對本次本法修正前所提
    異議尚未為異議審定之案件，為期達到新法之目的，故規定
    須修正施行前及修正施行後之規定均為違法之事由，始撤銷
    其註冊。」可知，立法者並未要求被上訴人對於修正施行前
    提出異議之事件，須趕在修正施行前全部審定完畢或者另給
    予一完全適用舊法之過渡期間，反倒是為了達到新法之目的
    ，明文規定縱使於修正施行前提出之異議申請案，如擬撤銷
    商標之註冊，除須有舊法所定之違法事由外，亦須具有新法
    所定之違法事由，申言之，立法者明示對於已註冊之商標，
    如不具有新法所定之違法事由，是不容許撤銷其註冊。從而
    ，被上訴人未於92年11月28日以前即現行商標法施行前就系
    爭異議申請案為審定，於法並無違背。（三）承上所述，無
    論依(一)所引之修正前商標法第41條、第46條及第47條規定，
    異議應於商標審定公告之後3個月期間內提出，且應以異議
    書載明事實及理由，或者(二)所引之現行商標法第40條第1項
    規定及第41條規定，異議應自商標註冊公告之日起3個月內
    提出，且應以異議書載明事實及理由等規定以觀，參以修正
    前商標法第51條規定：「經過異議確定後之註冊商標，任何
    人不得就同一事實、同一證據及同一理由，申請評定。」及
    現行商標法第48條規定：「經過異議確定後之註冊商標，任
    何人不得就同一事實、同一證據及同一理由，申請評定。」
    等規定，可知異議申請非但應表明所異議商標違反之法律事
    由暨其事實及證據，且應於異議申請之法定期間內表明，始
    得謂之合法。（四）按現行商標法第23條第1項第1、11、16
    款規定：「商標有下列情形之一者，不得註冊：一、不符合
    第5條規定者。……一一、使公眾誤認誤信其商品或服務之
    性質、品質或產地之虞者。……一六、有著名之法人、商號
    或其他團體之名稱，有致相關公眾混淆誤認之虞者。」以之
    對照修正前商標法第37條之規定，其分別係該條第10款「凡
    文字、圖形、記號、顏色組合或其聯合式，係表示申請註冊
    商標所使用商品之形狀、品質、功用、通用名稱或其他說明
    者。……」、第6款「使公眾誤認誤信其商品之性質、品質
    或產地之虞者。」及第11款「有他人之肖像、法人及其他團
    體或全國著名之商號名稱或姓名、藝名、筆名、字號，未得
    其承諾者。……」之規定修正移列者，易言之，現行商標法
    第23條第1項第1、11、16款之不得註冊事由，均係舊法時代
    即存在之規定，上訴人如認系爭商標有其中一款之違法事由
    ，即應於前揭3個月之法定期間分別具體表明提出異議。查
    本件上訴人於92年6月16日公告日起3個月之法定異議期間內
    ，僅就修正前商標法第37條第11款之事由提出異議，而未就
    修正前商標法第37條第10款及第6款之事由提出異議，此有
    異議申請書在卷可按，又查上訴人係於93年1月16日以「商
    標異議補充理由書」主張系爭商標另有違反現行商標法第23
    條第1項第1款及第11款之規定，此有上訴人上開理由書附於
    原處分卷第62頁以下可稽，是上訴人於93年1月16日所為就
    系爭商標有違反現行商標法第23條第1項第1款及第11款之異
    議，顯已逾異議期間。（五）綜上所述，上訴人之主張，均
    非可採，原處分就上訴人主張系爭商標違反修正前商標法第
    37條第11款部分，以並無證據證明據以異議法人即上訴人達
    到著名之程度，系爭商標尚無違反現行商標法第23條第1項
    第16款之情事，審定異議不成立，復就上訴人主張系爭商標
    有違反現行商標法第23條第1項第1款及第11款部分，以已逾
    異議期間，申請不合法予以駁回，其認事用法，均無違誤，
    訴願決定遞予維持，亦無不合，上訴人徒執前詞，於法無據
    ，乃判決駁回上訴人在原審之訴，為其判斷基礎。
肆、本院查：
  一參加人前於民國（下同）91年6月6日以「微風Breeze Florist
    及圖」商標（下稱系爭商標），指定使用於修正前商標法施
    行細則第49條所定商品及服務分類表第31類之植物、盆景、
    花草、蘆薈、草皮、蛇木棒植物、花卉、鮮花、乾燥花、種
    子、花苗、樹苗、種苗、草苗、果苗、蔬菜種苗、咖啡種苗
    、栽植用種子、農作物種子、植物菌種等商品，向被上訴人
    申請註冊，經被上訴人於92年5月20日核准列為審定第00000
    000號商標，並於同年6月16日公告。嗣上訴人於92年9月12
    日，以系爭商標與其公司名稱之特取部分「微風」、「
    Breeze」相同，有違異議審定時商標法第37條第11款之規定
    ，對之提起異議，適商標法於92年11月28日修正施行，依該
    法第89條第1項規定，系爭商標逕予註冊；上訴人另於93年1
    月16日補充異議理由中增加主張系爭商標亦有違現行商標法
    第23條第1項第1款及第11款之規定。經被上訴人審查，以93
    年9月8日（93）智商0870字第09380409560號（中台異字第G
    00000000號）商標異議審定書（下稱原處分）為「異議人主
    張系爭商標違反修正前商標法第37條第11款規定之部分，異
    議不成立。另異議人主張系爭商標違反商標法第23條第1項
    第1款及第11款規定之部分，申請駁回」之處分。上訴人不
    服，提起訴願，遭駁回後，遂提起行政訴訟。原處分就上訴
    人主張系爭商標違反修正前商標法第37條第11款部分，以並
    無證據證明據以異議法人即上訴人達到著名之程度，系爭商
    標尚無違反現行商標法第23條第1項第16款之情事，審定異
    議不成立，復就上訴人主張系爭商標有違反現行商標法第23
    條第1項第1款及第11款部分，以已逾異議期間，申請不合法
    予以駁回，原判決予以維持，固非無見。
  二惟按現行商標法第90條規定：「本法中華民國92年4月29日
    修正施行（現行條文之92年4月29日係立法院三讀通過日期
    ，5月28日總統令修正公布，自公布日起6個月後之11月28日
    施行）前，已提出異議，尚未異議審定之案件，以本法修正
    施行前及本法修正施行後之規定均為違法事由為限，始撤銷
    其註冊；其程序依修正後之規定辦理。」此為商標法修正施
    行前後，關於新舊法適用準據法之規定。依據此條文前段規
    定修正施行前提出之異議申請案，被異議商標除須有舊法所
    定之違法事由外，亦須具有新法所定之違法事由，此為立法
    者明示對於已註冊之商標，應具有新舊法所定之違法事由，
    方得撤銷其註冊，乃係關於註冊要件之實體規定。但異議程
    序事項包括異議期間、期間起算等，自應適用該條後段即依
    修正後之規定辦理。
  三再按現行商標法第23條第1項第1、11款規定：「商標有下列
    情形之一者，不得註冊：一、不符合第5條規定者。……一
    一、使公眾誤認誤信其商品或服務之性質、品質或產地之虞
    者。……」以之對照修正前商標法第37條之規定，固分別與
    該條第10款「凡文字、圖形、記號、顏色組合或其聯合式，
    係表示申請註冊商標所使用商品之形狀、品質、功用、通用
    名稱或其他說明者。……」、第6款「使公眾誤認誤信其商
    品之性質、品質或產地之虞者。」之規定意旨相同而文字修
    正移列者，現行商標法第23條第1項第1、11款之不得註冊事
    由，雖係修正前商標法即存在之規定，但上開各款規定係商
    標法修正施行前及修正施行後為違法之事由，為關於註冊要
    件之實體規定，僅適用於前引現行商標法第90條前段規定，
    但依同法第90條後段：「其程序依修正後之規定辦理」規定
    ，自不得作為判斷異議程序究係適用新舊法之依據，而應依
    現行商標法異議程序規定辦理。原判決以現行商標法第23條
    第1項第1、11款之不得註冊事由，均係舊法時代即存在之規
    定，進而論定上訴人如認系爭商標有其中一款之違法事由，
    即應於前揭3個月之法定期間分別具體表明提出異議云云，
    尚有未洽。
  四再者，修正前商標法第51條所規定：「經過異議確定後之註
    冊商標，任何人不得就同一事實、同一證據及同一理由，申
    請評定。」及現行商標法第48條規定：「經過異議確定後之
    註冊商標，任何人不得就同一事實、同一證據及同一理由，
    申請評定。」等規定，係關於異議確定後之一事不再理，究
    與異議申請案在異議審定前是否得追加新事實證據理由無涉
    。原判決引用上開法條作為應自審定公告起算上訴人於93年
    1月16日補充異議理由追加主張之系爭商標有違反現行商標
    法第23條第1項第1款及第11款部分，為已逾異議期間之論據
    ，自有未合。
  五況按現行商標法第41條規定：「（第1項）提出異議者，應
    以異議書載明事實及理由，並附副本。異議書如有提出附屬
    文件者，副本中應提出。」「（第2項）商標專責機關認為
    異議不合程式而可補正者，應通知限期補正。」是縱提出異
    議未以異議書載明事實及理由，亦係商標專責機關認為異議
    不合程式而應通知限期補正問題，現行商標法並無異議申請
    案在異議審定前不得追加新事實證據理由之規定，就此敘明
    。
  六另按修正前商標法第41條：「（第1項）商標主管機關於申
    請註冊之商標，經審查後認為合法者，應以審定書送達申請
    人及其商標代理人，並公告於商標主管機關公報，自公告之
    日起滿3個月無人異議，或異議不成立確定後，始予註冊。
    並以公告期滿次日為註冊日。（第2項）審定公告商標經異
    議成立確定者，應撤銷原審定。」第46條規定：「對審定商
    標認有違反本法規定情事者，得於公告期間內，向商標主管
    機關提出異議。」乃採審定公告期間異議制，於審定公告之
    日起滿3個月為異議期間，異議期滿次日為註冊日。然而修
    正後商標法第25條係規定：「商標註冊申請案經審查無前條
    第1項規定之情形者，應予核准審定。經核准審定之商標，
    申請人應於審定書送達之次日起二個月內，繳納註冊費後，
    始予註冊公告，並發給商標註冊證；屆期未繳費者，不予註
    冊公告，原核准審定，失其效力。」已採繳費即予註冊制度
    ，顯然不同於修正前第41條規定之審定公告期間異議制，是
    以修正後商標法第40條第1項乃規定：「商標之註冊違反第2
    3條第1項……規定之情形者，任何人得自商標註冊公告之日
    起3個月內，向商標專責機關提出異議。」可知現行商標法
    係採註冊後公眾審查制度，如對註冊之商標認有違反商標法
    規定情事者，得於註冊公告之日起3個月期間內，以異議書
    載明事實及理由，向被上訴人提出異議。再依前引修正後商
    標法第90條後段：「程序依修正後之規定辦理」規定，修正
    後商標法異議期間，應係自商標註冊公告之日起3個月內，
    無從自審定公告起算3個月，經查，本件上訴人於92年6月16
    日在修正前商標法規定之審定公告日起3個月之法定異議期
    間內，雖僅就修正前商標法第37條第11款之事由提出異議，
    而未就修正前商標法第37條第10款及第6款之事由提出異議
    ，但上訴人另於93年1月16日以「商標異議補充理由書」主
    張系爭商標另有違反現行商標法第23條第1項第1款及第11款
    之規定，此為原審所認定之事實，則依上開說明，關於追加
    主張違反現行商標法第23條第1項第1款及第11款之規定部分
    ，為商標法修正施行後之異議，均應自商標法92年11月28日
    修正施行而依該法第89條第1項規定，而系爭商標逕予註冊
    之日起算異議期間，自屬未逾異議期間。惟原審定及原判決
    以上訴人於93年1月16日所為就系爭商標有違反現行商標法
    第23條第1項第1款及第11款之異議，以自系爭商標審定公告
    起算已逾3個月異議期間為由，就上訴人主張系爭商標有違
    反現行商標法第23條第1項第1款及第11款部分，以已逾異議
    期間，申請不合法予以駁回，自屬不合。
  七綜上所述，被上訴人就上訴人主張系爭商標有違反現行商標
    法第23條第1項第1款及第11款部分，以已逾異議期間，申請
    不合法予以駁回，尚有研議之餘地。原判決未予斟酌，將訴
    願決定及原處分均予維持，駁回上訴人之訴，已有適用法規
    不當之違誤。惟被上訴人僅就上訴人主張系爭商標違反修正
    前商標法第37條第11款部分，以並無證據證明異議人即上訴
    人之法人名稱達到著名之程度，系爭商標尚無違反現行商標
    法第23條第1項第16款之情事，審定異議不成立，而否准上
    訴人之異議申請，上訴人之異議申請案追加主張系爭商標違
    反現行商標法第23條第1項第1款及第11款部分，尚未經被上
    訴人審查，上訴人訴請被上訴人應准就上訴人92年9月12 日
    異議申請（包括93年1月16日補充異議理由）作成異議成立
    之行政處分部分，並未達全部有理由之程度，依行政訴訟法
    第200條第4款規定之意旨，上訴人請求命被上訴人遵照本院
    判決之法律見解對上訴人作成行政處分部分為有理由，應予
    准許，其餘部分為無理由，應予駁回。從而，原審維持訴願
    決定及原處分，尚有未合，上訴人求為廢棄原判決如主文第
    1項所示部分，並請求將訴願決定及原處分均撤銷及主文第3
    項所示之判決，為有理由。至於其餘部分，原審為上訴人敗
    訴判決，其結果初無二致，上訴人求為廢棄，為無理由，應
    予駁回。本件既判命被上訴人對於上訴人於92年9月12 日（
    包括93年1月16日補充異議理由）對系爭「微風Breeze
    Florist及圖」商標異議申請案，應依本判決之法律見解另
    為處分。則原處分就上訴人同一異議申請案所主張系爭商標
    違反修正前商標法第37條第11款，所為審定異議不成立處分
    部分，於同一異議申請案一併撤銷，被上訴人應重為一併審
    查，本院就此部分無庸再予審究，附此敘明。
據上論結，本件上訴為一部有理由，一部無理由，依行政訴訟法
第255條第1項、第256條第1項、第98條第1項前段、第104條、民
事訴訟法第79條，判決如主文。
中　　華　　民　　國　　96　　年　　11　　月　　8　　 日
                  第三庭審判長法  官　劉　鑫　楨
                              法  官  陳　秀　美
                              法  官　侯　東　昇
                              法  官　劉　介　中
                              法  官　戴　見　草
以  上  正  本  證  明  與  原  本  無  異
中　　華　　民　　國　　96　　年　　11　　月　　9　　 日
　　　　　　　　　　　　　　　書記官　吳　玫　瑩
